【裁判字號】    92,訴,407
【裁判日期】    920923
【裁判案由】    廢棄物清理法
【裁判全文】
臺中高等行政法院判決                              九十二年度訴字第四○七號
                              .
    原      告  造祥股份有限公司
    代  表  人  甲○○
    被      告  臺中市環境保護局
    代  表  人  乙○○
    訴訟代理人  丙○○
                丁○○
右當事人間因廢棄物清理法事件，原告不服臺中市政府中華民國九十二年三月二十一
日府法訴字第○九二○九二○○三九四六六號訴願決定，提起行政訴訟，本院判決如
左︰
    主  文
原告之訴駁回。
訴訟費用由原告負擔。
    事  實
一、事實概要：緣被告機關於民國九十一年十一月七日下午三時許，至原告在台中市
    ○○路○段一四八之十八號所經營之大埔生鮮超市稽查，查獲原告未於營業場所
    之入口明顯處向外張貼、懸掛或放置回收點標示，廢乾電池回收筒之標示亦不完
    整，違反廢棄物清理法第十九條第二項及行政院環境保護署（下稱環保署）公告
    「應設置資源回收設施之容器或乾電池販賣業者範圍、設施設置、規格及其他應
    遵行事項」第七項與第八項之規定，爰依廢棄物清理法第五十一條第二項第二款
    規定，裁處罰鍰新臺幣（下同）六萬元，並限於九十一年十一月三十日前完成改
    善，屆時未完成改善，按日連續處罰。原告不服，提起訴願，遭決定駁回，遂提
    起本件行政訴訟。
二、兩造聲明：
    (一)原告聲明求為判決：訴願決定及原處分均撤銷。
    (二)被告聲明求為判決：駁回原告之訴。
三、兩造之陳述：
    (一)原告主張之理由：
    1.被告如認為原告營業所張貼之回收點標示及廢電池回收筒未符合法令規定，應
      據實告知開單、告發，但被告卻以詐欺方式要求先簽收限期改善單，嗣後又補
      寄告發單告發，被告之行政行為顯有違誠實信用原則。
    2.被告認為原告未於營業場所入口明顯處向外張貼、懸掛或放置回收點標示，亦
      未完整標示廢乾電池回收筒等，惟事實上原告已於營業所之入口張貼回收點標
      示，符合公告要求標準，原告於數年前即有設置資源回收設施接受消費者廢電
      池、廢容器及寶特瓶之回收，鄰近顧客皆可佐證，且當日被告也看見回收筒內
      約有廢電池五十粒以上，證明原告落實回收工作，但因回收筒使用數年，其標
      示顏色雖非亮麗，但圖案字跡仍清悉可見，可知告發事項與事實不符。
    3.環保署為貫徹資源回收而公告要求各超商販賣業者遵守，其立意甚佳，但被告
      機關未先盡輔導，即逕予告發處分，且該公告之母法即廢棄物清理法，並無明
      確授權環保署制定法規罰則，因此原告即使違誤，亦不得裁處原告罰鍰，被告
      所為處分顯有不當，懇請判決如訴之聲明。
    (二)被告答辯之理由：
    1.按「中央主管機關指定公告責任業者，應於物品或其包裝、容器上標示回收相
      關標誌；其業者範圍、標誌圖樣大小、位置及其他應遵行事項，由中央主管機
      關訂定之。經中央主管機關指定公告之物品或其包裝、容器之販賣業者，應依
      中央主管機關之規定，設置資源回收設施，並執行回收工作；其業者範圍、設
      施設置、規格及其他應遵行事項，由中央主管機關定之。」廢棄物清理法第十
      九條定有明文，為執行此一規定，行政院環境保護署乃依上開法條第二項之授
      權，訂定「應設置資源回收設施之容器或乾電池販賣業者範圍、設施設置、規
      格及其他應遵行事項」（下稱「應遵行事項」）。從而，如違反廢棄物清理法
      第十九條或「遵行事項」之規定，自應依同法第五十一條第二項第二款之規定
      ，處以六萬元以上三十萬元以下罰鍰。而經限期改善，屆期仍未完成改善者，
      並得按日連續處罰，謹先予敘明。
    2.經查原告於其營業所在地經營「大埔生鮮超市」，依「應遵行事項」第一點之
      規定：「本公告規範之販賣業者為：量販店業、超級市場業、連鎖便利商店業
      ．．．攝影器材零售業等容器或乾電池之販賣業者」，屬於超級市場業，當有
      廢棄物清理法之適用，原告自應依廢棄物清理法第十九條第二項規定，將「應
      遵行事項」附件二所定標示「於營業時間向外張貼、懸掛或放置於營業場所之
      入口明顯處」（「應遵行事項」第七點參照），俾民眾毋庸進入原告營業場所
      ，即能知悉該場所設有資源回收設施，以符廢棄物清理法有效清除、處理廢棄
      物，改善環境衛生，維護國民健康之立法目的，然查：
      (1)原告廢乾電池回收筒外觀標示確已褪色不清，且原告廢乾電池回收筒之設置
        地點為營業場所之騎樓外側，與「應遵行事項」附件三規定廢乾電池回收筒
        應於該「回收筒明顯處清楚標示『電池回收』字樣」並置於「服務櫃檯或營
        業場所入口處」已有未合。退一步言，原告於被告機關人員前往稽查時，亦
        不具「應遵行事項」第十一點所定：「回收點標示以邊長二公分以上字體註
        明『資源回收物請交服務人員』之情形」，從而，原告違反「遵行事項」之
        規定，至為明確。
      (2)其次，「回收點標示應於營業時間向外張貼、懸掛或置於營業場所之入口明
        顯處」，「應遵行事項」第七點定有明文，惟原告卻僅於營業場所入口「向
        內張貼」該褪色不清之回收點標示，自難使一般民眾在進入原告營業處所前
        即知悉該場所設有資源回收設施，原告違反廢棄物清理法第十九條第二項及
        「應遵行事項」之規定，足堪認定。
    3.原告另以「被告機關卻以詐欺方式要求簽收限期改善單，嗣後又補寄告發單告
      發，被告機關之行政行為有違誠信原則」云云。惟查，被告於稽查工作紀錄中
      已載明原告違反廢棄物清理法之相關規定，並經原告之現場代表簽名確認，而
      被告依稽查工作紀錄辦理相關告發處分作業，均為合法之行政程序；抑且，違
      反法律規定本即應接受處罰，惟原告竟於違反廢棄物清理法第十九條第二項及
      「應遵行事項」之事實甚為明確情形下，主張被告違反誠實信用原則，洵無可
      取。
    4.原告違反廢棄物清理法第十九條規定之事實既屬明確，自難認為被告依同法第
      五十一條第二項之規定，處原告最低罰鍰六萬元，並命原告限期改善之裁量有
      何瑕疵，原告之主張，委無可採。綜上論結，本件原處分及訴願決定並無違法
      或不當，請賜判決如答辯聲明，以符法制。
    理  由
一、按「經中央主管機關指定公告之物品或其包裝、容器之販賣業者，應依中央主管
    機關之規定，設置資源回收設施，並執行回收工作；其業者範圍、設施設置、規
    格及其他應遵行事項，由中央主管機關定之。」、「有下列情形之一者，處新台
    幣六萬元以上三十萬元以下罰鍰。經限期改善，屆期仍未完成改善者，按日連續
    處罰：．．．二、違反第十八條第一項至第三項、第十九條、第二十二條或第二
    十三條規定。」廢棄物清理法第十九條第二項及第五十一條第二項第二款分別定
    有明文。復按「一、本公告規範之販賣業者為：量販店業、超級市場業．．．六
    、回收點標示應經常保持完整，其圖樣與文字應清楚可見。七、回收點標示應於
    營業時間向外張貼、懸掛或放置於營業場所之入口明顯處。八、販賣業者應設置
    資源回收設施之回收筒規格及位置如附件三．．．十一、回收點標示以邊長二公
    分以上字體註明『資源回收物請交服務人員』者，回收筒規格及位置得不受公告
    事項八之限制。」為應設置資源回收設施之容器或乾電池販賣業者範圍、設施設
    置、規格及其他應遵行事項所明定。
二、本件原告在台中市○○路○段一四八之十八號經營大埔生鮮超市，經被告機關於
    九十一年十一月七日派員前往稽查，查獲原告未於營業場所之入口明顯處向外張
    貼、懸掛或放置回收點標示，廢乾電池回收筒之標示亦不完整，違反廢棄物清理
    法第十九條第二項及環保署公告「應遵行事項」第七項與第八項之規定，爰依廢
    棄物清理法第五十一條第二項第二款規定，裁處罰鍰六萬元，並限於九十一年十
    一月三十日前完成改善，屆時未完成改善，按日連續處罰。原告不服，提起訴願
    ，遭決定駁回，遂提起本件行政訴訟，並為如事實欄所示之主張。
三、經查原告於上開地點經營「大埔生鮮超市」，屬於「應遵行事項」第一點所規定
    之超級市場業。依該事項第七點規定，回收點標示應於營業時間向外張貼、懸掛
    或放置於營業場所之入口明顯處，其乃為利民眾不論其前往系爭營業場所之目的
    是否係為購物，均得於進入系爭營業場所前即知悉該場所置有回收設施，原告雖
    於營業場所門前停車場之車上有懸掛回收點標示，然該回收點標示係向內懸掛，
    此有原告提出之照片附卷可稽，民眾只有在購物後離開系爭場所時始有知悉之可
    能，所收之效果有限，核與環保署公告要求回收點標示應向外張貼、懸掛或放置
    回收點標示之規定不符。次查原告所放置之廢乾電池回收筒，其外觀雖有標示「
    電池回收筒」字樣，惟已褪色不清，若非近距離且特別注意觀看，很難看出該筒
    上有「電池回收筒」字樣，且該筒所設置之地點為營業場所之騎樓外側，此有被
    告所提出之照片附卷可稽，亦與環保署公告廢乾電池回收筒應清楚標示「電池回
    收」及放置於「服務櫃檯或營業場所入口處」（「應遵行事項」第八點附件三）
    供民眾清楚明白應將廢乾電池投入何處回收之規定不合。再查該「應遵行事項」
    係依照廢棄物清理法第十九條第二項授權主管機關所頒布之行政命令，人民依法
    即應遵守，若有違反即應接受處罰，且廢棄物清理法第五十一條第二項第二款所
    規定之處罰，並無先輔導始得處分之規定。又被告機關於稽查工作紀錄中，已載
    明原告違反廢棄物清理法之相關規定，並經原告之代表人戴孟德簽名確認，被告
    機關依法予以告發處分，並無不合。被告顯無以詐欺方式要求原告先簽收限期改
    善單，嗣後再予以告發處分之必要，核無違反誠實信用原則之問題。原告主張被
    告機關未先盡輔導，即逕予告發處分，且該「應遵行事項」之母法即廢棄物清理
    法，並無明確授權環保署制定法規罰則，因此原告即使違誤，亦不得裁處原告罰
    鍰云云，顯有誤解。綜上所述，原告上開主張，均不足採。從而，被告所為處分
    ，核無違誤，訴願決定遞予維持，亦無不合。原告仍執前詞訴請撤銷，為無理由
    ，應予駁回。
四、據上論結，本件原告之訴為無理由，依行政訴訟法第一百九十五條第一項後段、
    第九十八條第三項前段，判決如主文。
中      華      民      國    九十二    年      九      月    二十三    日
                 臺 中 高 等 行 政 法 院   第 二 庭
                                審 判 長 法  官  胡  國  棟
                                         法  官  王  德  麟
                                         法  官  林  秋  華
右正本證明與原本無異。
如不服本判決，應於判決送達後二十日內向本院提出上訴書狀，其未表明上訴理由者
，應於提起上訴後二十日內向本院提出上訴理由書（須依對造人數附具繕本）；如於
本判決宣示或公告後送達前提起上訴者，應於判決送達後二十日內補提上訴理由書（
須附繕本）。未表明上訴理由者，逕以裁定駁回。
提起上訴應預繳送達用雙掛號郵票三九○元（三十四元及五元郵票各十份)。
中      華      民      國    九十二    年      九      月    二十三    日
                                         法院書記官  王  百  全


司法院資訊處製作；財團法人民間司法改革基金會備份。
